【裁判字號】    89,交上訴,106
【裁判日期】    890727
【裁判案由】    過失致死
【裁判全文】
臺灣高等法院刑事判決                  八十九年度交上訴字第一六號
    上  訴  人
    即  被  告   乙  ○
右上訴人因過失致死案件，不服臺灣台北地方法院八十八年度交訴字第廿七號，中華
民國八十九年五月卅一日第一審判決（起訴案號：臺灣台北地方法院檢察署八十七年
度偵字第二五三八三號）提起上訴，本院判決如左：
    主  文
原判決撤銷。
乙○從事業務之人，因業務上之過失致人於死，處有期徒刑拾月。
    事  實
一、乙○原係「宜昌貨運股份有限公司」司機，以駕駛營業大貨車為業。其於七十三
    年十一月十九日及七十四年十二月廿七日，因駕駛該公司車牌38-0636 號營業大
    貨車不慎，先後於宜蘭縣三星鄉○○村○○路四十四號南約五○○公尺處及同縣
    五結鄉○○○路十號前之村里道路與巷道交岔路口，分別依序擦撞成年女子林鳳
    珠所駕駛並背負外甥林唯仁之車牌00-00000號機車及成年女子張林美雲所駕駛之
    車牌000-0000號機車倒地，以致林唯仁受有頭顱骨破裂( 腦漿外溢 )之傷害不治
    死亡、張林美雲亦受有頭部外傷腦震盪之傷害不治死亡。乙○先後經臺灣宜蘭地
    方法院分別判處有期徒刑九月緩刑三年( 七十四年度交訴字第六號 )及有期徒刑
    八月 (七十五年度交訴字第十九號)，甫於七十六年九月四日執行完畢。乙○改
    至「通翔貨運行」任營業大貨車司機，於七十九年九月十四日凌晨零時卅分許，
    駕駛車牌000-0000號營業大貨車，又因疏未注意在行車前確實檢查輪胎有效，以
    致行經臺北市○○○路「臺北工專」前 (即建國南路、新生南路之間)右後輪胎
    爆胎，碎胎片砸破適在其同向右側由成年男子黃文慶所駕駛之一輛計程車左前車
    窗玻璃且砸傷黃文慶。黃文慶受有左臉頰撕裂傷、左眼視網膜水腫、左眼前房出
    血及右眼角膜糜爛等傷害，乙○經台灣台北地方法院於八十年五月七日以八十年
    度交易字第廿五號刑事判決判處有期徒刑四月減為有期徒刑二月，如易科罰金以
    拾元折算壹日，並經本院八十年交上易字第二四七號裁判上訴駁回確定，於八
    十年十一月廿二日易科罰金執行完畢。
二、乙○將其所有車牌AO-803號及車牌AO-512號兩輛營業大貨車靠行「通翔貨運有限
    公司」（下稱通翔公司）並自行承攬載運土石收取費用為業，係從事業務之人。
    嗣渠向「興松有限公司」取得北宜高速公路第二標「石碇至彭山段」工程之廢土
    載運工程後，除自行駕駛一輛車牌AO-512號營業大貨車外，並於八十七年七月廿
    六日雇用具有營業大貨車駕駛執照之成年男子許銘甫駕駛另一輛車牌AO-803號營
    業大貨車，一同在該工地為載運廢土之業務。於八十七年十一月十二日二人分別
    駕駛該二輛營業大貨車至該工地載運廢土時，乙○係該輛交予許銘甫駕駛之車牌
    AO-803號營業大貨車所有人 (車主），依道路交通安全規則第八十九條第一款及
    道路交通管理處罰條例第十九條之規定，負有於行車前應注意詳細檢查車輛之方
    向盤、煞車、輪胎、燈光、雨刮、喇叭、照後鏡等確實有效及汽車煞車應調整完
    妥靈活有效，始得准駕駛人使用，又渠有前揭因所駕駛營業大貨車輪胎爆裂碎片
    砸傷人遭法院判刑處罰之經驗，理更應加強注意檢視並保持該輛交予許銘甫駕駛
    之營業大貨車之煞車須調整完妥靈活有效及輪胎應堪正常使用狀態，並應注意於
    許銘甫駕駛該輛大貨車在山路崎嶇道路行駛中，不宜使用無線電聯絡，以免妨礙
    許銘甫注意車前狀況並隨時採取必要之安全措施，而依當時情形又無不能注意之
    情事，竟疏未注意檢視該輛交予許銘甫駕駛之車牌AO-803號營業大貨車之右前輪
    及右後四輪中之前內側輪胎胎紋均磨平已不堪使用尚未更換將嚴重影響煞車性能
    ，且在許銘甫駕車於山路崎嶇道路中行駛時，頻頻以無線電與許銘甫聯繫，以致
    同日下午四時許，許銘甫當日第七趟駕駛該輛前述輪胎胎紋已磨平而安全堪慮之
    營業大貨車載運工程廢土，途經臺北縣石碇鄉潭邊村「北宜高速公路」外按工地
    施工處便道橋時，由於該車已磨平之右後四輪中之前內側車輪輪胎因過度磨損發
    生爆胎及煞車失靈致許銘甫連人帶車跌落橋下山谷。許銘甫受有左側額頂部頭骨
    開放性骨折，額部破口約六×一公分、眼球凹陷變形、左側顏面骨骨折凹陷變形
    、兩側肋骨多處骨折、左股骨前部開放性骨折，破口約三×二公分、右小腿前部
    開放性骨折，破口約二×二公分等傷害，而當場死亡。
三、案經被害人許銘甫之女丁○○、丙○○訴請臺灣臺北地方法院檢察署檢察官偵查
    起訴。
       理  由
一、訊據上訴人即被告乙○雖就其雇用許銘甫駕駛該輛車牌AO-803號營業大貨車載運
    廢土壹節供承不諱，惟矢口否認有何過失犯行，並辯稱：伊只是車主，不是執行
    業務之人，該輛大貨車既然交予許銘甫駕駛，其於行車前即應自行檢查煞車及輪
    胎是否正常，且平日也是由他負責車輛保養維修，只是保養維修費用由伊支付。
    伊將該車交由司機（即許銘甫）三個多月，期間許銘甫並未將車子開回交給伊，
    許銘甫只會將車停在路邊。本件事故可能是許銘甫下車時沒有以低速檔駕駛，才
    會造成車速加快失控墜崖。事故發生當日伊雖曾以無線電與正在工地裝載廢土之
    許銘甫連繫，但其後他駕車上路時，伊再以無線電聯絡許銘甫以其勿超速行駛時
    ，即已無法聯繫。伊是因為修理費用龐大無法負擔，始將該輛肇事大貨車出售云
    云。惟查：被告乙○僱傭許銘甫於八十七年十一月十二日駕駛乙○所有車牌 AO-
    803 號營業大貨車載運北宜高速公路第二標「石碇至彭山段」工程之廢土，因該
    車右後內側車輪爆胎及煞車失靈，致許銘甫連人帶車跌落該工程附近便橋下當場
    死亡之事實，業據台灣台北地方法院檢察署檢察官督同法醫師相驗明確，有勘驗
    筆錄、驗斷書、相驗屍體證明書及事故現場照片等件在卷可按。被告雖辯稱伊僅
    是車主無維修保養之義務，惟查行車前應注意方向盤、煞車、輪胎、燈光、雨刮
    、喇叭、照後鏡等須詳細檢查確實有效。又汽車煞車，未調整完妥靈活有效，仍
    准駕駛人使用者，處汽車所有人六百元以上一千二百元以下罰鍰，並責令調整或
    修復。道路交通安全規則第八十九條第一款及道路交通管理處罰條例第十九條分
    別定有明文。足認隨時注意並檢視車輛狀況以確保行車安全乃汽車所有人與駕駛
    人之共同責任。被告乙○既為本件肇事大貨車（車牌號碼AO-803）之所有人，依
    首揭規定，自負有上開隨時檢視車況確保行車安全之注意義務。又查被告所有之
    上開車牌AO-803號車輛係屬靠行通翔公司經營運輸業務之營業大貨車，依證人即
    被告靠行之通翔公司董事張林勝麗在原審證稱：「....靠行車保養、維修是由車
    主、司機負責，他們是僱傭關係，實際負責維修是老闆，老闆交代並付費，所謂
    老闆是實際車主，車主有義務注意到車子的安全....」（參原審卷第一○四頁）
    ，依此證述，足見依靠行運輸業務之營業常規，靠行營業砂石車實際負責車輛維
    修的仍是車主，況車輛保養維修需花錢，顯非單純受雇駕車之司機可以片面決定
    ，故被告乙○既係車主，復以其所有車輛從事靠行運輸之業務，就其交許銘甫駕
    駛之本件肇事大貨車輛自難辭應隨時注意及檢視該車車況以確保其所雇用擔任該
    車駕駛人之許銘甫行車安全之注意義務，其辯稱伊僅是車主無維修保養之義務云
    云，顯屬卸責之詞，不足採信。至被告於本院審理時辯稱伊將該車交由司機（即
    許銘甫）三個多月，期間許銘甫並未將車子開回交給伊，許銘甫只會將車停在路
    邊云云，惟被告於原審時已供述：「（問：許銘甫通常將車放何處？）敦化南路
    。」（見原審卷第八十頁反面），被告既可明確供述本件肇事車輛日常停放地點
    ，足見被害人許銘甫有將該車開回被告之處甚明，又自該停車地點敦化南路觀之
    ，與被害人許銘甫之住所台北市○○區○○街八十巷五十三號三樓及其戶籍地台
    北縣汐止鎮○○○街二十三巷一弄三號五樓均相距甚遠，被告之住所台北市○○
    路○段六十號四樓之十二則與鄰近，復衡之許銘甫僅係受雇被告擔任駕駛業務之
    人，許銘甫並非向被告承租該大貨車者，且至肇事時間止甫受雇於被告約三個月
    ，而其與被告間僱傭情形復係由被告一人負責承攬運輸業務後再行聯絡許銘甫，
    被告當無冒其車可能遭竊之風險而於僱傭許銘甫之初即將該車交付之且未要求許
    銘甫每日交回之理？是被告上開所辯，仍屬飾卸之詞，要難採信。再被告另辯稱
    本件事故可能是許銘甫下車時沒有以低速檔駕駛，才會造成車速加快失控墜崖云
    云，然據證人甲○○（許銘甫之前妻）於本院審理時證稱：「我先生已有二十多
    年的開車經驗，其受雇被告期間，經常向我抱怨車子有問題，要被告修理保養，
    被告皆以尚能駕駛不需修理保養…」等語（本院八十九年七月二十日審判筆錄）
    ，可見該肇事車輛之車況平日已有問題，而證人張聰雄於偵查及警訊中亦分別證
    言：「事後我至現場，現場有人說煞車失靈，但雇主（即被告）在旁有說了一句
    『好了』....」（偵查卷第二十一頁反面）、「因貨櫃屋（廿呎）擋不住該砂石
    車之衝撞，才導致該砂石車及許銘甫與貨櫃屋均掉落在山谷。」（偵查卷第四十
    四頁反面），又被告乙○所有而交予許銘甫駕駛之該輛車牌AO-803號營業大貨車
    右前輪胎紋已磨平及右後四輪中之前內側輪胎因有過度磨損近乎磨平及爆胎破裂
    情形，另肇事現場便橋上之用以作為路旁屏障之貨櫃屋因肇事車輛之衝撞亦落入
    溪底破裂，均有事故現場相片三張在卷（偵查卷第五頁、第六頁）可稽，由此觀
    之，顯見司機許銘甫當時確已發現肇事車輛業已煞車失靈而依其駕駛經驗，以撞
    擊肇事地點便橋旁用以屏障之貨櫃屋之方式或許可減低及阻擋當時已失控肇事車
    輛之車速則為其最後之選擇，然仍無法將該車停住，致該車與貨櫃屋一併跌落溪
    谷，由是足認該肇事車輛之煞車系統當時確已失靈無誤。再觀卷附事故現場照片
    （偵查卷第六頁），肇事路段為一險降坡道，以許銘甫二十多年之駕駛大貨車經
    驗，且肇事時亦已係許銘甫當日第七趟載運廢土行經該地，徵諸經驗法則，許銘
    甫應不致於冒著生命危險在行經該地下坡時未以低速檔駕駛而致車速加快失控之
    理，本件應係許銘甫行經該地時，因該車右前輪胎紋已磨平及右後四輪中之前內
    側車輪胎紋過渡磨損近乎磨平，以致車輛下坡時因不堪地面之摩擦導致該車右後
    四輪中之前內側輪胎爆胎並因該車煞車系統失靈而無法停煞，許銘甫在衝撞便橋
    旁之貨櫃屋企圖阻擋該失控車輛仍無法煞車下，連人帶車跌落橋下溪谷甚明，是
    被告於本院審理時辯稱：....可能是許銘甫於下車時沒有以低速檔駕駛，才會造
    成車速加快失控墜崖云云，核與事實不符，亦不足採。又檢察官及承辦本案之警
    員陳文清均曾告知被告不可將肇事車輛拖離現場，必俟鑑定後依檢察官指示處理
    ，有警員陳文清及證人陳偉力分別於偵查、警訊證述明確在卷（偵查卷第四十三
    頁、第四十九頁反面），惟被告卻於八十八年一月間，未經檢察官同意，即擅自
    將肇事車輛拖走賣予他人，可見被告實已知悉平日因其疏未注意及檢視肇事車輛
    ，而該車確有前述足以影響行車安全之不良狀況（包括胎紋磨平及煞車系統失靈
    ）而肇致本件事故之發生，並因懼怕鑑定後之責任，故意將肇事車輛私下儘速脫
    手阻擾本件肇事鑑定工作之進行，此更足認被告係故意隱匿該肇事車輛有上述胎
    紋磨平及煞車系統失靈並肇致本件事故之不良狀況。本件肇事車輛煞車失靈部分
    ，雖因被告業將該車擅自出售而無法鑑定，然依前述證人甲○○之證言，被害人
    許銘甫為有多年駕車經驗之大貨車駕駛人，於肇事當日復已多次行經該肇事地點
    ，渠對於駕駛該大貨車及肇事地點之路況當知之甚稔，而由其衝撞貨櫃屋冀求該
    車輛減速、停止之行為及肇事後現場所拍照片該車胎紋已磨平及爆胎之情形觀之
    ，該肇事車輛煞車失靈至為顯然，故本件雖無法再就肇事車輛進行鑑定，亦無礙
    於該肇事車輛煞車失靈事實之認定，併此敘明。至被告於本院審理時復辯稱伊只
    是車主，不是執行業務之人云云，惟查被告係將其所有車牌AO-803號（即本件肇
    事車輛）及車牌AO-512號兩輛營業大貨車靠行通翔公司並自行承攬載運土石收取
  費用為業，本件事故發生時，被告除自行駕駛該輛車牌AO-512號營業大貨車外，
    並雇用被害人許銘甫駕駛另一輛車牌AO-803號營業大貨車，一同在肇事地點附近
    工地為載運廢土之業務，業據被告供述在卷，則被告與被害人許銘甫應為共同從
    事業務之人，其上開所辯伊非執行業務之人云云，仍屬卸責之詞，自難採信。又
    本件承攬廢土載運工程須駛經崎嶇山路，亦應注意不得以無線電干擾許銘甫駕車
    ，被告亦坦承以無線電與被害人聯絡，足見其有以無線電干擾被害人駕車之事實
    甚明，而查本件事故發生前並無任何令被告乙○不能注意上開應注意事項之情事
    ，其應注意且能注意竟疏未注意，以致許銘甫駕車失控肇事，其對於本件交通事
    故之發生自有過失無疑。被害人許銘甫之受傷死亡與被告乙○之過失間，確有相
    當因果關係。本件被告乙○犯罪事證明確，應予依法論科。
二、核被告乙○所為，係犯刑法第二百七十六條第二項業務過失致人於死罪。原審依
    法論科，固非無見，惟依卷附事故現場肇事車輛照片（偵查卷第五頁），肇事之
    車輛僅於右前輪胎紋磨平及右後四輪中之前內側車輪有胎紋磨平及爆裂情形，其
    餘車輪胎紋並非均已磨平，原審概括認定肇事車輛前、後車輪均已有胎紋磨平，
    並未具體指出係何車輪出現磨平與爆裂現象，其認定事實自有錯誤；又被告違反
    何種之注意義務，原判決亦未於事實及理由中說明，亦有不當。被告上訴否認犯
    罪，雖無足採，惟原判決既有上述違誤，自應由本院予以撤銷改判。爰審酌被告
    乙○之品行、智識程度，多次因駕駛營業大貨車肇事致人死傷經法院分別判處罪
    刑之素行不良、本件僅為營收而疏未注意輪胎過度磨損、煞車失靈及在行車中頻
    頻以無線電聯絡被害人之過失程度嚴重、造成被害人許銘甫受傷死亡之損害及拒
    不賠償被害人家屬，犯罪後態度惡劣等一切情狀，量處如主文第二項所示之刑，
    以示懲儆。
據上論斷，應依刑事訴訟法第三百六十九條第一項前段、第三百六十四條、第二百九
十九條第一項前段，刑法第二百七十六條第二項，罰金罰鍰提高標準條例第一條前段
判決如主文。
本案經檢察官鄭龍照到庭執行職務。
中      華      民      國    八十九    年      七      月    二十七    日
                              臺灣高等法院刑事第十庭
                                  審判長法  官  蔡  長  溪
                                        法  官  楊  貴  志
                                  法  官  溫  耀  源
右正本證明與原本無異。
如不服本判決應於收受送達後十日內向本院提出上訴書狀，其未敘述上訴之理由者並
得於提起上訴後十日內向本院補提理由書（均須按他造當事人之人數附繕本）。
                                        書記官  陳  明  琴
中      華      民      國    八十九    年      七      月    三十一    日


司法院資訊處製作；財團法人民間司法改革基金會備份。
